【裁判字號】    91,重上,430
【裁判日期】    920603
【裁判案由】    清償借款
【裁判全文】
臺灣高等法院民事判決                            九十一年度重上字第四三０號
    上  訴  人  甲○○
                乙○○
                丙○○
    共      同
    訴訟代理人  魏式瑜律師
    複代理人    郭心瑛律師
    被上訴人    台北縣淡水鎮農會
    法定代理人  王金全
    訴訟代理人  林耀立律師
右當事人間清償借款事件，上訴人對於中華民國九十一年八月二十二日臺灣士林地方
法院九十一年度重訴字第三四號第一審判決提起上訴，本院判決如左：
    主      文
上訴駁回。
第二審訴訟費用由上訴人連帶負擔。
    事      實
甲、上訴人方面：
一、聲明：(一)原判決廢棄。
          (二)被上訴人在第一審之訴駁回。
二、陳述：除與原判決記載相同部分，予以引用外，並補稱略以：
    (一)依證人李萬益設在被上訴人農會000000000000—○○○號帳戶交
      易明細表所示，民國（下同）八十三年十月十二日之交易摘要為「轉帳」，上
      訴人否認證人李萬益曾收受票號：ＴＦ0000000號、金額為新台幣（下
      同）五百六十六萬元之支票一張，並自系爭六百萬元借款中兌領五百六十六萬
      元。
    (二)訴外人楊國桓向上訴人甲○○謊稱其為楊鶴齡之子，新加坡國寶石油集團為其
      家族事業，且看好上訴人甲○○所有坐落台北縣淡水鎮蕃薯寮水碓小段三五地
      號及附近土地深具開發價值，使上訴人甲○○陷於錯誤，而提供上開土地予訴
      外人楊國桓為借款擔保，並擔任連帶保證人。
    (三)被上訴人偽造有利訴外人楊國桓、曲琴華夫婦之徵信，或根本未為徵信，而於
      事後捏造虛偽不實之覆審報告，於八十三年間至八十六年間連續詐騙上訴人甲
      ○○替訴外人楊國桓、曲琴華夫婦換單，以消除訴外人楊國桓、曲琴華夫婦向
      被上訴人借款記錄，並將該債務移轉予上訴人甲○○與訴外人歐陽樁，被上訴
      人明顯違反消費借貸之要物性及物權法定主義；又被上訴人農會之職員林鄧志
      曾與訴外人楊國桓共同偽稱彼等為上訴人甲○○之代理人，而向證人李萬益購
      買土地，被上訴人確實與訴外人楊國桓有共同實施詐欺之行為。
    (四)因被證十二之存證信函（見原審卷第八八頁）係被他人所偽造，上訴人甲○○
      因而受脅迫，而向被上訴人借款六百萬元，茲以九十二年五月二十日所提出之
      言詞辯論意旨狀為撤銷被脅迫之意思表示。
三、證據：除援用原審之立證方法外，並補提出自由時報九十一年九月八日第十四版
          剪報、台灣板橋地方法院檢察署八十四年度偵字第九七三四號偵查卷內第
          六十九頁之證物、刑事告訴狀、貸款申請書、台北縣淡水鎮農會會員基本
          資料、台北縣淡水鎮農會放款覆審報告、台北縣淡水鎮農會放款交易明細
          查詢及帳戶交易明細表為證，及聲請訊問證人李萬益，並向台灣士林地方
          法院檢察署（下稱士林地檢署）函調該署九十年度偵字第一○二八一號、
          九十一年度偵字第八八八五號背信等案件檢察官起訴書及相關卷證資料、
          暨分別向合作金庫銀行民權分行函調票號：ＧＪ0000000號支票及
          票款流向；向被上訴人函調證人李萬益帳戶八十一年一月一日起至八十三
          年十二月三十日止之所有交易明細，並將淡水四支郵局第一一二號存證信
          函送鑑定是否為被上訴人農會之職員林鄧志所偽造。
乙、被上訴人方面：
一、聲明：上訴駁回。
二、陳述：除與原判決記載相同部分，予以引用外，並補稱略以：
    (一)上訴人始終不能舉證證明上訴人甲○○曾遭詐欺及脅迫，況被上訴人為一法人
      團體，如何能對上訴人甲○○實施詐欺及脅迫。
    (二)上訴人抗辯被上訴人農會之總幹事李國雄、主任高忠亦遭士林地檢署起訴，惟
      該案並非貸款予上訴人甲○○，且該案之被害人係被上訴人，並非借款人，足
      見上訴人所辯，殊無足取。
    (三)被上訴人於八十三年十月十二日將六百萬元之放款金額撥入上訴人甲○○帳戶
      ，上訴人甲○○分三筆領出，第一筆五百六十六萬元係請領被上訴人農會支票
      後，上訴人甲○○再將上開支票背書轉讓予證人李萬益存入證人李萬益設在被
      上訴人農會000000000000—○○○號帳戶內，因上開支票係被上
      訴人所簽發，故無須經過票據交換所交換，且該支票上係蓋註「轉帳用」，故
      於上訴人甲○○及證人李萬益帳戶交易摘要均記載為「轉帳」，是證人李萬益
      帳戶內之五百六十六萬元確係兌換上開支票所存入。
三、證據：除援用原審之立證方法外，並補提出本院九十一年度上字第六三六號清償
          借款事件民事判決及裁定、士林地檢署九十年度偵字第一○二八一號及九
          十一年度偵字第八八八五號背信等案件檢察官起訴書為證。
    理      由
一、本件被上訴人起訴主張：上訴人甲○○於八十三年十月十二日邀同上訴人乙○○
    、丙○○為連帶保證人，向伊農會借款六百萬元，約定八十八年十月十二日清償
    ，利息按年息百分之七點九計算，逾期未履行時，除仍按上開利率支付利息外，
    其逾期在六個月以內者，另按原訂利率之一成加付違約金，逾期超過六個月以上
    者，另按原訂利率之二成加付違約金，伊農會已於同（十二）日將上開六百萬元
    借款撥入上訴人甲○○設在伊農會帳戶內，並由上訴人甲○○陸續提領完畢，惟
    清償期屆至後，上訴人甲○○除已繳交至八十九年九月十二日止之利息外，其餘
    迄未清償等情，爰依消費借貸及連帶保證之法律關係，求為命上訴人連帶給付六
    百萬元及自八十九年九月十三日起，至清償日止，按年息百分之七點九計算之利
    息，並自八十九年十月十四日起至清償日止，其逾期在六個月以內部分，另按上
    開利率百分之十，逾期超過六個月以上部分，另按上開利率百分之二十加計違約
    金之判決。
    上訴人則以：本件貸款係被上訴人與訴外人楊國桓共同詐騙上訴人甲○○而為借
    貸，上訴人甲○○已於九十年四月十七日以律師函撤銷借貸之意示表示；又上訴
    人甲○○因被證十二之存證信函係被他人所偽造，上訴人甲○○因而受脅迫，茲
    以九十二年五月二十日所提出之言詞辯論意旨狀為撤銷被脅迫之意思表示。上訴
    人乙○○、丙○○所負保證債務部分，亦因從屬於主債務，因主債務不存在而不
    存在；且本件違約金係屬損害賠償預定性質之違約金，縱認被上訴人主張有理，
    然其並未受損，自不得請求本件違約金；縱認被上訴人確受有損害，其所請求之
    違約金，亦顯屬過高云云，資為抗辯。
二、本件經依民事訴訟法第四百六十三條準用同法第二百七十條之一第一項第三款規
    定，整理並協議簡化爭點後，兩造同意就本院九十二年二月二十四日準備程序中
    ，兩造協議簡化之爭點為主張及辯論（見本院卷第一○四、一六○、一六一、一
    七八頁）。經查上訴人甲○○於八十三年十月十二日邀同上訴人乙○○、丙○○
    為連帶保證人，向被上訴人借款六百萬元，約定八十八年十月十二日清償，利息
    按年息百分之七點九計算，逾期未履行時，除仍按上開利率支付利息外，其逾期
    在六個月以內者，另按原訂利率之一成加付違約金，逾期超過六個月以上者，另
    按原訂利率之二成計付違約金，惟清償期屆至後，上訴人甲○○除已繳交至八十
    九年九月十二日止之利息外，其餘迄未清償之事實，為兩造所不爭執，並有借據
    原審卷第六六頁）及放款交易明細查詢表（見原審卷第六七頁）可證，自堪信為
    真實。茲僅就兩造之爭執點，分述如左：
    (一)按當事人主張有利於己之事實者，就其事實負有舉證之責任，民事訴訟法第二
      百七十七條定有明文。經查上訴人已在本院自認上訴人甲○○於八十三年十月
      十二日邀同上訴人乙○○、丙○○為連帶保證人，向被上訴人借款六百萬元（
      見本院且卷第一七六頁），且被上訴人亦已於同（十二）日將六百萬元之借款
      撥入上訴人甲○○設在被上訴人農會000000000000—○○○號帳
      戶內，此有轉帳支出傳票及轉帳收入傳票（見原審卷第六八頁）及上訴人甲○
      ○上開帳戶交易明細表（見本院卷第一三三頁）可稽，並為上訴人在原審所自
      認（見原審卷第一一一頁），自屬真實。雖上訴人否認證人李萬益曾收受票號
      ：ＴＦ0000000號、金額為五百六十六萬元之支票一張，並自上開六百
      萬元借款中兌領五百六十六萬元。惟查上訴人甲○○將六百萬元借款分三筆領
      出，第一筆五百六十六萬元係請領被上訴人農會支票，被上訴人乃於八十三年
      十月十二日簽發上開五百六十六萬元支票一張予上訴人甲○○，上訴人甲○○
      再將上開支票背書轉讓予證人李萬益存入證人李萬益設在被上訴人農會000
      000000000—○○○號帳戶內，被上訴人農會再由上訴人甲○○之上
      開帳戶轉出五百六十六萬元撥入證人李萬益之上開帳戶內，此有系爭五百六十
      六萬元支票（見本院卷第一三五頁）、轉帳收入傳票（見本院卷第一三六頁）
      、李萬益帳戶交易明細表（見本院卷第一五四頁）及上訴人甲○○帳戶交易明
      細表（見本院卷第一三三頁）可稽，復經證人李萬益在本院證述屬實（見本院
      卷第一○二、一○三頁）。是上訴人所為之上開抗辯，殊不足取。
    (二)雖上訴人另抗辯本件借款契約係受被上訴人詐欺及脅迫而簽立，彼等已於九十
      年四月十七日以律師函撤銷因被詐欺而為借貸之意思表示；並以九十二年五月
      二十日言詞辯論狀繕本之送達撤銷被脅迫而為借貸之意思表示，被上訴人不得
      再為本件請求云云。惟查：
      1.按被詐欺或被脅迫，而為意思表示者，依民法第九十二條第一項之規定，表
        意人固得撤銷其意思表示，惟主張被詐欺或被脅迫，而為表示之當事人，應
        就此項事實負舉證之責任（參照最高法院四十四年台上字第七五號判例）。
        又因被詐欺或被脅迫而為意思表示者，表意人固得撤銷其意思表示，惟應於
        發見詐欺或脅迫終止後，一年內為之，此觀民法第九十二條第一項前段及第
        九十三條第一項前段規定至明。所謂脅迫終止，係指表意人因脅迫而為意思
        表示完成時，脅迫行為即為終止（參照最高法院八十年度台上字第一二七○
        號判決）。揆諸上開說明，自應由上訴人舉證證明係受被上訴人詐欺及脅迫
        ，而簽訂本件借款契約。
      2.次按民法上之詐欺，必詐欺行為人有使他人陷於錯誤之故意，致該他人基於
        錯誤，而為不利於己之意思表示者，始足當之。系爭借款依上訴人甲○○所
        述，係因楊國桓以伊名義，向證人李萬益及訴外人廖雪華購買台北縣淡水鎮
        蕃薯寮安子內小段一０四地號等六筆土地，伊原無意購買上開土地，故拒不
        支付任何款項。詎證人李萬益竟以存證信函限期伊支付尾款五百六十六萬元
        ，否則將沒收已支付之一千一百萬元土地款，伊因無錢支付，仍擬不予理會
        。此時，被上訴人農會信用部主任高忠遂主動表示被上訴人可以再貸款予伊
        ，伊鑑於自己業已以人頭債務人向被上訴人借款，為避免無端損失該一千一
        百萬元，迫於無奈始再向被上訴人借款六百萬元以支付該尾款（見原審卷第
        八二、八三頁）等情，足見上訴人甲○○於借貸當時，即已知悉上開六筆土
        地僅係訴外人楊國桓以其名義購買，其本得拒付該款項，且其向被上訴人借
        貸系爭六百萬元之目的，係為支付購買證人李萬益之土地尾款，而被上訴人
        亦確已將系爭六百萬元之借款撥入上訴人甲○○之帳戶內，再由上訴人甲○
        ○轉帳支付該尾款予證人李萬益，已如前述。是上訴人甲○○於本件借貸之
        時，充其量只有其個人價值取捨、動機判斷之考量，並無陷於錯誤之情形。
        至上訴人甲○○先前涉及訴外人楊國桓之借貸，與系爭借款並無直接關係，
        充其量僅係上訴人甲○○借貸系爭款項之動機而已。至被上訴人於借款之初
        ，是否應先對上訴人甲○○進行徵信或評量系爭擔保品之擔保價值，此純屬
        被上訴人放款風險之管控，尚難僅以被上訴人所屬信用部主任高忠主動表示
        可以再借款予上訴人甲○○，遽認被上訴人有使其陷於錯誤之故意，並致其
        基於錯誤，而為不利於己之借貸意思表示。
      3.上訴人雖云被上訴人對訴外人楊國桓等核貸三千五百萬元，有對非會員放款
        、擔保物價值不足違法超貸及徵信不實等情事，違反農會信用業務管理辦法
        、個人授信案件徵信處理注意事項、金融機構辦理放款覆審工作要點等相關
        規定，可認被上訴人確與訴外人楊國桓共同詐欺上訴人甲○○。姑不論被上
        訴人究有無違反上開規定之情事，惟訴外人楊國桓、曲琴華夫婦以上訴人甲
        ○○為連帶保證人向被上訴人貸款一事，與本件系爭借款並無直接關係，顯
        難據為不利於被上訴人之認定。況上訴人復始終不能舉證證明經手系爭借款
        之訴外人李國雄、高忠、林鄧志等人有共同詐欺之行為；又上訴人另以李國
        雄、高忠等七人已因涉嫌背信罪，經士林地檢署檢察官以九十年度偵字第一
        ○二八一號及九十一年度偵字第八八八五號提起公訴在案（見本院卷第五一
        頁至第五七頁），惟經核各該起訴書所記載之犯罪事實，並未指控有關貸款
        與上訴人甲○○一事，亦難據為不利於被上訴人之認定。
      4.上訴人雖云被上訴人於訴外人楊國桓等停止付息後，未向訴外人楊國桓、曲
        琴華夫婦催討，反要求連帶保證人即上訴人甲○○履行，顯有勾結詐欺。惟
        按連帶債務之債權人，得對於債務人中之一人或數人，或其全體，同時或先
        後請求全部或一部之給付，民法第二百七十三條第一項定有明文；且系爭授
        信約定書第六條亦有：「‧‧‧如借款人違背或不履行本約定書所載各條款
        時，由保證人連帶負責立即如數賠償債務及各項費用。保證人決不以借款人
        所有財產未為強制執行，或其他任何藉口延緩保證責任之履行，‧‧‧」（
        見原審卷第十頁）之約定，上訴人甲○○既為訴外人楊國桓、曲琴華夫婦之
        連帶保證人，被上訴人自得先向其請求履行清償義務。
      5.上訴人雖於本院言詞辯論期日云被證十二之存證信函（見原審卷第八八頁）
        係被他人所偽造，上訴人甲○○因而受脅迫，而向被上訴人借款六百萬元，
        並表示以九十二年五月二十日所提出之言詞辯論意旨狀為撤銷該項被脅迫之
        意思表示。惟查上訴人甲○○於借貸當時，即已知悉前開六筆土地係訴外人
        楊國桓以其名義購買，其本得拒付該款項，且其向被上訴人借貸系爭六百萬
        元之目的，係為支付購買證人李萬益之土地尾款，而被上訴人確已貸與系爭
        六百萬元與上訴人甲○○，已如前述，足證上訴人甲○○於借貸系爭六百萬
        元之時，僅係其個人價值取捨、動機判斷之考量，並無因收到上開被證十二
        之存證信函而有被脅迫之情事，況上開被證十二之存證信函又非被上訴人所
        寄發（見本院卷第一七七頁），尚難據為有利於上訴人之認定。縱上訴人甲
        ○○收到八十三年八月十七日所發出之上開被證十二之存證信函（見原審卷
        第八八頁及本院卷第一七七頁）而有被脅迫之情形，惟上訴人甲○○因脅迫
        而為意思表示完成時，脅迫行為即為終止，卻遲至九十二年五月二十日始為
        撤銷被脅迫之意思表示（見本院卷第一七七頁），揆諸前開說明，顯亦已逾
        一年之除斥期間。
    (三)雖上訴人又抗辯上訴人甲○○係受被上訴人詐欺及脅迫而為系爭借款之意思表
      示，而該項被詐欺及被脅迫所為之意思表示既已被撤銷，上訴人乙○○、丙○
      ○所保證之債務，因主債務不存在，從債務亦不存在，而不須負保證責任云云
      。惟查上訴人甲○○既對於被上訴人負有系爭六百萬元之借款債務，已如前述
      ，則其餘上訴人自應負連帶保證責任，是上訴人所為之此部分抗辯，亦不足取
      。
    (四)雖上訴人復抗辯本件違約金之約定為損害賠償預定性質，被上訴人並未受損害
      ，不得請求違約金，縱使可請求，其所約定之違約金數額亦過高云云。惟查上
      訴人如未遲延履行清償，被上訴人可就受償之本息另為運用，故上訴人遲延履
      行清償，不能謂被上訴人並未受損害。是上訴人所為之上開抗辯，亦不足取。
      又兩造間所約定之借款利率為年息百分之七點九，而其違約金則係約定其逾期
      在六個月以內者，按上開利率百分之十，逾期超過六個月以上部分，按上開利
      率百分之二十計付（見原審卷第九頁）。爰斟酌系爭借款利率未及法定最高利
      率百分之二十（參照民法第二百零五條規定）之一半，而其違約金又僅係按上
      開借款利率之百分之十或百分之二十計付，顯無過高情事，是上訴人請求酌減
      違約金，亦不足取。
三、綜上所述，被上訴人依據消費借貸及連帶保證之法律關係，請求上訴人連帶給付
    六百萬元及自八十九年九月十三日起，至清償日止，按年息百分之七點九計算之
    利息，並自八十九年十月十四日起至清償日止，其逾期在六個月以內部分，另按
    上開利率百分之十，逾期超過六個月以上部分，另按上開利率百分之二十加計之
    違約金，自屬應予准許。從而原審所為上訴人敗訴之判決，並無不合。上訴論旨
    仍執前詞指摘原判決不當，求予廢棄改判，為無理由。
四、據上論結，本件上訴為無理由，依民事訴訟法第四百四十九條第一項、第八十五
    條第二項，判決如主文。
中      華      民      國    九十二    年      六      月      三      日
                                民事第十三庭
                                    審判長法  官  林  鄉  誠
                                          法  官  鄭  威  莉
                                          法  官  王  聖  惠
右正本係照原本作成。
上訴人如不服本判決，應於收受送達後二十日內向本院提出上訴書狀，其未表明上訴
理由者，應於提出上訴後二十日內向本院補提理由書狀（均須按他造當事人之人數附
繕本）上訴時應提出委任律師或具有律師資格之人之委任狀；委任有律師資格者，另
應附具律師資格證書及釋明委任人與受任人有民事訴訟法第四百六十六條之一第一項
但書或第二項（詳附註）所定關係之釋明文書影本。
中      華      民      國    九十二    年      六      月      五      日
                                          書記官  陳  樂  觀
附註：
民事訴訟法第四百六十六條之一（第一項、第二項）：
對於第二審判決上訴，上訴人應委任律師為訴訟代理人。但上訴人或其他法定代理人
具有律師資格者，不在此限。
上訴人之配偶、三親等內之血親、二親等內之姻親，或上訴人為法人、中央或地方機
關時，其所屬專任人員具有律師資格並經法院認為適當者，亦得為第三審訴訟代理人
。


司法院資訊處製作；財團法人民間司法改革基金會備份。
